【裁判字號】    97,訴,432
【裁判日期】    971223
【裁判案由】    違反臺灣地區與大陸地區人民關係條例等
【裁判全文】
臺灣花蓮地方法院刑事判決               97年度訴字第432號
公  訴  人  臺灣花蓮地方法院檢察署檢察官
被      告  甲○○
上列被告因違反臺灣地區與大陸地區人民關係條例等案件，經檢
察官提起公訴（97年度偵字第3919號），被告於準備程序中就被
訴事實為有罪之陳述，經本院合議庭裁定由受命法官獨任進行簡
式審判程序，判決如下：
    主  文
甲○○共同違反不得使大陸地區人民非法進入臺灣地區之規定，
處有期徒刑肆月，如易科罰金，以銀元參佰元即新臺幣玖佰元折
算壹日，減為有期徒刑貳月，如易科罰金，以銀元參佰元即新臺
幣玖佰元折算壹日。緩刑貳年，並應於判決確定後壹年內，向執
行檢察官指定之公益團體、地方自治團體或社區提供捌拾小時之
義務勞務。緩刑期間付保護管束。
    事  實
一、甲○○明知大陸地區人民非經主管機關許可不得進入臺灣地
    區，且不得使大陸地區人民非法進入臺灣地區，並明知大陸
    地區人民鄭  洪擬自大陸地區以假結婚之方式來臺工作生活
    ，實際並無結婚之真意，竟在成年男子林阿明（真實姓名年
    籍不詳）之仲介安排，同意充當人頭（未取得報酬），而與
    林阿明共同基於使鄭  洪非法進入臺灣地區之犯意聯絡，由
    甲○○與鄭  洪於92年3月26 日在大陸地區完成公證結婚並
    虛偽辦理公證結婚登記手續，取得大陸地區公證處核發結婚
    公證書與結婚證明書後，由甲○○先行返臺，先持該結婚公
    證書及結婚證明書向財團法人海峽交流基金會（下簡稱海基
    會）辦理認證證明後，於92年4月23 日持各該認證文件，在
    花蓮縣吉安鄉戶政事務所填具「結婚登記申請書」，辦理結
    婚登記，使不知情之戶政事務所承辦公務員將其二人結婚之
    不實事項，登載於職務上所掌之戶籍登記簿及戶籍謄本等公
    文書，並核發戶籍謄本予甲○○，足以生損害於戶政機關對
    戶籍資料管理之正確性。嗣甲○○於92年4月25 日前往花蓮
    縣警察局吉安分局太昌派出所，自任鄭  洪進入臺灣地區保
    證責任之保證人，填具大陸地區人民進入臺灣地區保證書，
    由承辦警員實質審核完成對保後，於同日委託不知情之旅行
    社人員林和男持向內政部警政署入出境管理局（現已改制為
    入出國及移民署，下稱移民署），以「探親」之名義，填載
    大陸地區人民進入臺灣地區旅行證申請書，並由鄭  洪、甲
    ○○簽名、蓋章表示確認無誤後，檢附戶籍謄本及結婚證明
    書等文件，據以向移民署申請大陸地區男子鄭  洪以配偶身
    分來臺探親而行使，經移民署承辦業務之該管公務員實質審
    核結果，因未能發覺渠等假結婚之事實，據以核發入出境許
    可及中華民國臺灣地區旅行證予大陸地區男子鄭  洪，嗣鄭
      洪於92年5月31 日持前開旅行證、入境許可等資料，以此
    非法之方式順利入境臺灣地區，足以生損害於戶政機關對戶
    籍資料管理及入出境管理機關對大陸地區人民入境管理之正
    確性。
二、案經花蓮縣警察局花蓮分局報請臺灣花蓮地方法院檢察署檢
    察官偵查起訴。本院合議庭依甲○○於準備程序進行中為有
    罪之陳述，裁定由受命法官獨任進行簡式審判程序審理。
    理  由
一、認定犯罪事實之證據及理由：
    上開事實，業據被告甲○○於偵查中及本院審理時坦承不諱
    ，復有卷附之大陸地區福建省福州市公證處結婚公證書、海
    基會證明書、戶籍謄本、大陸地區人民進入臺灣地區保證書
    影本、大陸地區人民進入臺灣地區旅行證申請書影本等件在
    卷可憑，被告自白堪認與事實相符。本件事證明確，被告犯
    行洵堪認定，應依法論科。
二、論罪科刑：
  (一)按被告甲○○行為後，台灣地區與大陸地區人民關係條例業
    於92年10月29日修正公布，並自92年12月31日施行，修正後
    該條例第79條第1項規定「違反第15條第1款規定者，處一年
    以上七年以下有期徒刑，得併科新台幣一百萬元以下罰金。
    」，與修正前同條第1項規定「違反第15條第1款之規定者，
    處五年以下有期徒刑，拘役或科或併科新台幣五十萬元以下
    罰金。」比較結果，以修正前之舊法較有利於被告，依刑法
    第2條第1項但書之規定，應適用修正前之該條例第79 條第1
    項規定，合先說明。
  (二)次按，行為後法律有變更者，適用行為時之法律。但行為後
    之法律有利於行為人者，適用最有利於行為人之法律，刑法
    第2條第1項定有明文。查被告甲○○行為後刑法業已於94年
    2月2日修正公布，並自95年7月1日施行，比較修正前後新舊
    法適用之結果如附表所示。又被告行為時，刑法第216 條、
    第214 條之行使使公務員為登載不實之公文書罪，其法定刑
    罰金刑部分之貨幣單位原係銀元，且應適用罰金罰鍰提高標
    準條例第1條前段規定提高10 倍數。而被告行為後，刑法施
    行法增訂第1條之1，於95年6月14日經總統公布，並自同年7
    月1日起施行，該條規定：「中華民國94年1月7 日刑法修正
    施行後，刑法分則編所定罰金之貨幣單位為新臺幣。94 年1
    月7 日刑法修正時，刑法分則編未修正之條文定有罰金者，
    自94年1月7日刑法修正施行後，就其所定數額提高為30倍。
    但72年6月26日至94年1月7 日新增或修正之條文，就其所定
    數額提高為3倍。」，本件被告所犯刑法第216條、第214 條
    行使使公務員為登載不實之文書罪，自24年7月1日公布施行
    後，即未再修正，其法定刑中之罰金刑，依增訂刑法施行法
    第1條之1第1項、第2項前段規定，貨幣單位為新臺幣，數額
    應提高30倍。此與修正前之罰金以銀元為單位，適用罰金罰
    鍰提高標準條例之結果應提高10倍者相較（新臺幣與銀元之
    比例為1：3，換算結果，亦為30倍），並無較不利之情形，
    本無新舊法比較適用之問題，應逕適用刑法施行法第1條之1
    準據法之特別規定，調整其法定刑之罰金部分，附此敘明。
  (三)核被告甲○○所為，係犯刑法第216條、214條之行使使公務
    員登載不實文書罪及違反修正前台灣地區與大陸地區人民關
    係條例第15條第1款之規定，應依同條例第79條第1項之規定
    論處。被告所犯使公務員登載不實公文書之行為，為行使之
    高度行為所吸收，不另論罪。被告甲○○與林阿明、鄭  洪
    間就行使使公務員登載不實公文書罪部分；被告與林阿明間
    就使大陸地區人民非法進入臺灣地區罪部分；有犯意聯絡及
    行為分擔，為共同正犯。被告行使使公務員登載不實公文書
    罪，與92年12月31日修正施行前臺灣地區與大陸地區人民關
    係條例第79條第1 項，有方法結果之牽連犯關係，應從一重
    依上開修正前台灣地區與大陸地區人民關係條例第79 條第1
    項規定處斷。爰審酌被告使大陸地區人民可取得假身分非法
    方式入境，嚴重影響社會秩序，其犯罪之手段、所生危害、
    動機、目的、智識程度及被告犯後坦承犯行，態度良好等一
    切情狀，量處如主文所示之刑，並依修正前刑法第41 條第1
    項前段規定，諭知易科罰金之折算標準。
  (四)又被告犯罪時間在96年4月24日之前，應依中華民國96 年罪
    犯減刑條例第2第1項第3款，第7條規定，減其宣告刑二分之
    一，並依修正前刑法第41條第1 項前段規定，諭知易科罰金
    之折算標準。
  (五)再被告甲○○前未曾因故意犯罪受有期徒刑以上刑之宣告，
    有臺灣高等法院被告前案紀錄表1 份附卷可考，因認被告經
    此偵審程序及刑之宣告後，當知所警惕而無再犯之虞，所宣
    告之刑以暫不執行為適當，併依修正後刑法第74條第1項第1
    款之規定（被告行為後刑法第74條亦有變更，然該條係屬執
    行之規定，基於執行事項從新原則，應適用新法，並無新舊
    法比較之問題，依最高法院29年上字第525 號判例及最高法
    院95年第8 次刑事庭會議決議要旨，犯罪在新法施行前，新
    法施行後，緩刑之宣告，應適用新法第74條之規定），宣告
    緩刑2年，並命其於判決確定後1年內向執行檢察官指定之公
    益團體、地方自治團體或社區提供義務勞務80個小時。另併
    宣告在緩刑期內付保護管束，俾能由觀護人予以適當督促，
    並發揮附條件緩刑制度之立意及避免短期自由刑執行所肇致
    之弊端，以期符合本件緩刑目的。
四、據上論斷，應依刑事訴訟法第299條第1項前段，92年12月31
    日修正施行前臺灣地區與大陸地區人民關係條例第15 條第1
    款、第79條第1項、刑法第2條第1項前段、第11條前段、第2
    8條、第216條、第214條、修正前刑法第55條、第41條第1項
    前段，刑法第74條第1項第1款、第2項第5款、第93條第1 項
    第2款，刑法施行法第1條之1，中華民國96 年罪犯減刑條例
    第2條第1項第3款、第7條、第9條，判決如主文。
本案經檢察官羅美秀到庭執行職務。
中    華    民    國    97    年    12    月    23    日
                  刑事第四庭    法  官  蔡寶樺
以上正本證明與原本無異。
如不服本判決應於收受送達後10日內向本院提出上訴書狀，並應
敘述具體理由。其未敘述上訴理由者，應於上訴期間屆滿後20日
內向本院補提理由書（均須按他造當事人之人數附繕本）「切勿
逕送上級法院」。
中    華    民    國    97    年    12    月    24    日
                                書記官
附錄本判決論罪之法律條文：
修正前臺灣地區與大陸地區人民關係條例第79條第1項
違反第15條第1 款規定者，處5 年以下有期徒刑，得併科新臺幣
一百萬元以下罰金。
附表：
┌───┬───────┬────────┬──────┐
│比較  │舊刑法於本案適│新刑法於本案適用│依從舊從輕原│
│法條  │用之法律效果  │之法律效果      │則比較結果  │
├───┼───────┼────────┼──────┤
│刑法第│二人以上共同「│二人以上共同「實│本條依新、舊│
│28條  │實施」犯罪之行│行」犯罪之行為者│法比較均構成│
│      │為者。        │。              │共同正犯，新│
│      │              │                │法並未較有利│
│      │              │                │被告。      │
├───┼───────┼────────┼──────┤
│刑法第│罰金1 元（銀元│新台幣一千元以上│本條從舊刑法│
│33條第│）以上。      │，以百元計算之。│較有利於被告│
│5 款（│（折合新台幣3 │                │            │
│罰金刑│元以上）      │                │            │
│部分）│              │                │            │
├───┼───────┼────────┼──────┤
│刑法第│犯一罪而其方法│刪除（原則上數犯│本條從舊刑法│
│55條牽│或結果之行為犯│罪行為依數罪併罰│較有利於被告│
│連犯之│他罪者，從一重│處斷）          │            │
│規定  │處斷。        │                │            │
├───┼───────┼────────┼──────┤
│刑法第│依修正前罰金罰│如易科罰金，以新│本條從舊刑法│
│41條第│鍰提高標準條例│臺幣1,000元、   │較有利於被告│
│1項前 │第2條規定，易 │2,000元或3,000元│。          │
│段    │科罰金數額提高│折算1日         │            │
│      │為100倍，如易 │                │            │
│      │科罰金，以銀元│                │            │
│      │300元即新臺幣 │                │            │
│      │900元折算1日  │                │            │
├───┴───────┴────────┴──────┤
│綜合比較結果：                                        │
│本案綜其全部罪刑之比較，無論共犯、牽連犯之規定，新刑法│
│均未較有利於被告，故本案應一體適用行為時即舊刑法。    │
│                                                      │
└───────────────────────────┘


司法院資訊處製作；財團法人民間司法改革基金會備份。
